【裁判字號】    89,訴,96
【裁判日期】    900116
【裁判案由】    侵權行為損害賠償
【裁判全文】
臺灣高等法院臺南分院民事判決  八十九年度訴字第九六號
      原      告    林阿琇即.
      訴訟代理人    黃金瑞律師
      被      告    甲○○    .
      訴訟代理人    謝依良律師
                    鄭和傑律師
                    林聯輝律師
      複代理人      黃昭雄律師
右當事人間侵權行為損害賠償刑事附帶民事訴訟事件，由刑事庭移送（八十九年度附
民字第二一六號）前來，本院判決如左：
      主      文
原告之訴及其假執行之聲請均駁回。
訴訟費用由原告負擔。
      事      實
甲、原告方面：
    一、聲明：求為判決：（一）被告應賠償原告新台幣肆佰柒拾萬捌仟伍佰參拾元
        ，及自民國八十二年七月一日起至清償日止按年息百分之五計算之利息。（
        二）願供擔保請准宣告假執行。
    二、陳述：
    （一）原告係已故葉敏芳之妻。葉敏芳原係光復樓餐廳股份有限公司（下稱光復
          樓）之兼董事長，被告甲○○則係該公司股東兼總經理。八十一年一月二
          十八日光復樓餐廳開股東會，改選董事長，葉敏芳即卸任董事長職務，未
          再與聞該公司業務，被告則仍為總經理，實際負責經營光復樓餐廳業務，
          係為公司股東處理業務之人，竟意圖損害股東葉敏芳之利益，於八十一年
          、八十二年分配該公司業務盈餘予股東時，藉故對於股東葉敏芳部分不予
          分配，致生損害於葉敏芳之利益，此經刑事法院判決被告觸犯背信罪，處
          有期徒刑八月確定，為此，本於侵權行為法則，請求被告賠償損害。
    （二）光復樓餐廳八十一年、八十二年營業收入確有盈餘，有該餐廳八十一年、
          八十二年營利事業所得稅申報書附刑事偵查卷可稽，雖被告於刑案審理時
          供稱未曾分配盈餘予股東，惟據證人即該餐廳原會計王麗玲於八十一年十
          二月三十一日製成之葉敏芳分紅清單內載：暫收款葉敏芳（百分之二十）
          分紅（三月二十五日四十萬元）、（四月十日四十萬元）、（五月四日三
          十二萬元）、（六月二十九日三十二萬元）、（七月二十九日三十二萬元
          ）、（九月一日二十四萬元），葉董、徐董爭議（百分之五）五十萬元，
          六至十一月股息（百分之二十）十八萬元、六至十一月股息（百分之五）
          四萬五千元，計二百七十二萬五千元，有該清單可稽，此清單之記載，據
          證人王麗玲證稱該清單是我從公司轉過來的資料製作，其上所載金額是八
          十一年度應分配給葉敏芳之紅利，資料是由帳冊得來，被告及其他股東都
          是一樣記載的等語（見刑事一審卷第九十四頁），又證稱該暫收款照一般
          來講是分配給股東，伊是依公司資料製作匯總出來的等語（見刑事二審卷
          一第一三四頁背面），證人城俊瑜於偵查中亦證稱八十一年、八十二年以
          暫借支名目分配紅利予股東（見偵查卷八十五年十一月二十九日訊問筆錄
          ），經查該上開清單記載其中五月四日及六月二十九日兩筆金額係以葉敏
          芳股份為百分之二十計算而得，與各該同日王麗玲所製作之現金支出傳票
          二張所載「上期盈餘分配城俊瑜一百六十萬元乘百分之二十五，計四十萬
          元」，核相符合，而此二張現金支出傳票係經被告簽徐字予以核准，城俊
          瑜應得之上開紅利亦係由被告簽發八十一年六月三十日面額各四十萬元之
          支票二張，經城俊瑜於八十一年七月二日提示兌現，此有該現金支出傳票
          、支票及存摺等影本在卷可稽（見刑事一審卷第一六六頁、第一六七頁、
          二審卷一第二五七頁）。再證人城俊瑜於刑案審理中陳稱除上開二筆盈餘
          分配外，尚有八十一年四月十八日五十萬元，同年九月二日七十萬元、八
          十二年六月十日四十萬元，八十二年七月二十六日六十萬元之盈餘分配等
          語，並有其提出存摺明細表及對帳單影本為證（見刑事二審卷一第二五七
          頁至第二五九頁、第二六一頁至第二六三頁），具徵光復樓餐廳確有於八
          十一年、八十二年分配盈餘給股東。
    （三）光復樓餐廳係由會計王麗玲以中華企業股份有限公司之名義替代該公司名
          義，提前十年作帳，惟作帳則仍記載實際日期，此經王麗玲於刑案偵查中
          供證在卷。根據八十二年七月二十日所製該公司總分類帳七十二年六月一
          日至同年六月底日（實際八十二年六月一日至同年六月底日）葉敏芳之盈
          餘分配仍以暫收款帳目列載：前期轉入四百二十七萬一千零三十元，葉敏
          芳百分之二十，三十二萬元，葉徐百分之五，八萬元，合計四百六十一萬
          一千零三十元，其下另記載六月分股息，葉董百分之二十，三萬元，葉徐
          百分之五，七千五百元，合計四百七十萬八千五百三十元，有該總分類帳
          影本在卷可憑（見偵查卷第一一二頁），具見葉敏芳應受分配盈餘及股息
          ，八十一年三月至八十二年六月底止，合共為四百七十萬八千五百三十元
          ，被告所辯未曾分配盈餘云云，並非事實。
    （四）光復樓餐廳繼續經營至八十五年六月間歇業，被告則於同年七月十一日至
          台南市○○路○段經營大千海鮮餐廳，原光復樓餐廳已不存在等情，業據
          被告於刑案偵審中供明，並有大千海鮮餐廳之營業廣告可證，惟上開盈餘
          分配迄未分配予葉敏芳，葉敏芳亡故後，繼承人即其配偶林阿琇迄未受分
          配該盈餘，被告於刑事審理中對此盈餘分配又百般塘塞，謂公司因虧損而
          倒閉等語，按上開營業盈餘分配，於各該年度即已予分配，已見前述，不
          容以事後餐廳有否盈餘是否虧損混為一談，從而葉敏芳已取得之各該年度
          對公司之盈餘分配請求權，不因該餐廳嗣後營運情形變壞而受影響，縱如
          該餐廳事後經營不善而倒閉，被告對於應分配予葉敏芳之盈餘（包括股息
          ），因其故意不予分配而招致之損害，即應負損害賠償之責，為此請求判
          命如聲明。
    三、證據：提出八十一年三月至同年十二月三十一日之葉敏芳分紅清單、八十一
        年五月四日、同年六月二十九日現金支出傳票、八十一年六月三日四十萬元
        支票、中華企業股份有限公司總分類帳葉敏芳暫收款、七十九年六月至八十
        年十二月止營業收入獲利分紅金額明細表等影本為證，並聲請調閱本院八十
        八年度上易字第二００一號刑事案全卷，及命被告提出有關光復樓餐廳八十
        二年至八十五年止營業帳冊、申報營利事業所得稅申報書及相關憑證。
乙、被告方面：
    一、聲明：求為判決如主文所示，如受不利判決，請准供擔保免為假執行。
    二、陳述：
    （一）本件原告所謂之侵權行為損害賠償，原告早於八十五年六月十四日向台南
          地檢署提出刑事告訴時，即於狀中明載「按告訴人應分配之紅利，既在被
          告等人持有中，則被告等拒不給付，顯已損害告訴人財產之利益，應涉有
          侵占、背信罪嫌．．．」等語有案。是原告於八十五年六月十四日，即知
          有損害及賠償義務人至明，竟遲至八十九年一月四日始提起本件附帶民事
          訴訟，其請求權，依民法第一百九十七條第一項前段規定，應已罹於二年
          時效期間而消滅至明。
    （二）本件刑事部分，檢察官係認被告犯刑法第三百三十六條第二項業務侵占罪
          而提起公訴，經第一審法院判決被告無罪後，公訴人仍以侵占罪為案由上
          訴至第二審，而第二審法院既認定「原告之先夫葉敏芳部分之盈餘，被告
          並未分配予自己，或其他第三人而佔為己，自不構成侵占罪」等語，是被
          告並未因侵占而損害到原告之任何財產，至於第二審法院竟變更法條，改
          判被告背信罪云者，於法亦有未合，業經最高法院檢察署檢察長提起非常
          上訴在案，原告據以提起侵權行為損害賠償之訴，已無所附隸，應予駁回
          。
    （三）事實上，被告僅受光復樓餐廳聘任為總經理，並未受葉敏芳委任，以處理
          其私人事務，何來背信之有？況查光復樓餐廳自八十一年度起，均以借支
          方式分配，而葉敏芳應分配之盈餘，原均由會計王麗玲製作分紅清單，載
          明為葉敏芳暫收款而保存在公司內，並未予流用而消失，亦為上開刑事判
          決所認定，只是葉敏芳先前因有一千多萬元之帳目未，不便向公司借支領
          取，並非被告有何拒絕支付情事，是被告確無故意不通知或不支付葉敏芳
          盈餘之不法意圖，因缺乏犯罪意思要件，自不應構成背信罪。
    三、證據：提出最高法院檢察署檢察長函及非常上訴聲請狀等影本為證。
    理      由
一、按原告訴之聲明原有「一、判命被告應賠償原告新台幣肆佰柒拾萬捌仟伍佰參拾
    元，及自民國八十二年七月一日起至清償日止按年息百分之五計算之利息。二、
    民國八十二年七月一日至八十五年六月三十日光復樓餐廳股份有限公司停業時止
    ，被告應賠償原告之金額容命被告提出該公司有關營業帳冊，查明確定盈餘分配
    情形後計算賠償金額併前項聲明擴張聲明範圍。」等項，嗣於本院九十年一月二
    日言詞辯論時，原告保留第二項聲明部分，僅請求本院就「判命被告應賠償原告
    新台幣肆佰柒拾萬捌仟伍佰參拾元，及自民國八十二年七月一日起至清償日止按
    年息百分之五計算之利息。」部分為判決，是本院於此僅得就該原告請求部分為
    判決，合先敘明。次按因侵權行為所生之損害賠償請求權，自請求權人知有損害
    及賠償義務人時，二年間不行使而消滅；時效完成後，債務人得拒絕給付，民法
    第一百九十七條第一項前段、第一百四十四條第一項分別定有明文。
二、經查本件原告主張被告係為公司股東處理業務之人，竟意圖損害股東葉敏芳之利
    益，於八十一年、八十二年分配光復樓餐廳公司業務盈餘予股東時，藉故對於股
    東葉敏芳部分不予分配，致生損害於葉敏芳之利益，不法侵害原告權利，其侵權
    行為所構成之犯罪行為，業經法院判處罪刑確定等事實，固據其提出刑事判決書
    ，並經本院核閱該判決書屬實，惟依其所述之事實，被告之侵權行為時間係八十
    一年、八十二年分配光復樓餐廳公司業務盈餘予股東時，其知悉被侵害權利或利
    益受有損害之時間，依其提出刑事告訴之時間係八十五年六月十四日（按刑事部
    分檢察官係以八十五年偵字第六九九四號案提起公訴）以觀，可認其至遲於八十
    五年六月十四日提出刑事告訴時已知被告為本件侵權行為之賠償義務人，是其對
    被告請求因侵權行為所生之損害賠償請求權之消滅時效至遲應自上開八十五年六
    月十四日起算，雖被告曾經刑事第一審判決無罪，最後於八十九年九月二十七日
    經第二審法院依背信罪判刑確定，然按關於侵權行為損害賠償請求權之消滅時效
    ，應以請求權人實際知悉損害及賠償義務人時起算，不須以知悉賠償義務人因侵
    權行為所構成之犯罪行為被檢察官起訴或被法院判決有罪確定為準（參照最高法
    院六十一年度第四次民事庭庭長會議決議四），是原告至遲應於八十七年六月十
    四日即前揭侵權行為二年時效期間屆滿以前行使權利，始無時效完成之問題，然
    原告至八十九年一月四日始以提起刑事附帶民事訴訟之方式，請求被告賠償損害
    ，此有該起訴狀附卷為憑，顯已逾前揭所述之時效期間，今被告既於本案言詞辯
    論時提出時效完成之抗辯，揆諸首引法文規定，縱原告所述之事實為真，被告亦
    得拒絕給付。
三、綜上，本件不論原告之主張是否有理，因被告為時效完成之抗辯成立，依法得拒
    絕給付，從而，原告基於侵權行為之法律關係請求被告應給付新臺幣肆佰柒拾萬
    捌仟伍佰參拾元及自八十二年七月一日起至清償日止，按週年利率百分之五計算
    之利息，即不能准許，應予駁回。至其陳明願供擔保請准宣告假執行，亦因訴之
    駁回而失所附麗，亦應一併駁回。
四、結論：本件原告之訴為無理由，依民事訴訟法第第七十八條，判決如主文。
中      華      民      國    九十      年      一      月    十六    日
                                        臺灣高等法院臺南分院民事第二庭
~B1審判長法官
~B2      法官
~B3      法官
右為正本係照原本作成。
如對本判決上訴，須於判決送達後二十日內向本院提出上訴狀，其未表明上訴理由者
，應於上訴後二十日內向本院提出上訴理由書。
中      華      民      國    九十      年      一      月     十五     日
~B法院書記官  謝淑玉


司法院資訊處製作；財團法人民間司法改革基金會備份。
